【裁判字號】    95,重上更(一),172
【裁判日期】    990914
【裁判案由】    確認抵押權不存在等
【裁判全文】
臺灣高等法院民事判決             95年度重上更(一)字第172號
    上  訴  人  庚○○即丁○.
                甲○○即丙○.
                己○○即丁○.
                戊○○即丙○.
                壬○○即丙○.
                辛○○即丙○.
                乙○○即丙○.
    共      同
    訴訟代理人  徐士斌律師
                黃國堂律師
    被  上訴人  台北縣新莊市農會
    法定代理人  癸○○
    訴訟代理人  林展義律師
上列當事人間確認抵押權不存在等事件，上訴人對於中華民國94
年3月31日臺灣士林地方法院88年度重訴字第580號第一審判決提
起上訴，經最高法院發回更審，本院於99年8月24日言詞辯論終
結，判決如下：
    主  文
原判決關於駁回上訴人後開第二項之訴部分，並訴訟費用之裁判
（確定部分除外）廢棄。
確認被上訴人與丙○○、丁○○就債務人蔡競秀向被上訴人借貸
新台幣捌佰萬元債務之連帶保證法律關係不存在。
第一、二審及發回前第三審訴訟費用由被上訴人負擔。
    事實及理由
一、原上訴人丁○○於民國96年12月31日本院審理中死亡，由其
    繼承人丙○○、庚○○及己○○具狀聲請承受訴訟；原上訴
    人暨承受訴訟人丙○○嗣於98年10月9日死亡，經繼承人庚
    ○○、甲○○、己○○、戊○○、壬○○、辛○○、乙○○
    （下稱庚○○等7人）具狀聲明承受訴訟（見本審卷2第11-2
    0頁、卷3第145-157頁），依法均無不合，應予准許。
二、上訴人主張：坐落台北市○○區○○段三小段583、592地號
    土地（下稱系爭土地）為其母即被繼承人丙○○所有，並未
    提供與被上訴人訂立抵押權契約，亦未與丁○○擔任訴外人
    蔡競秀向被上訴人借貸債務之連帶保證人。詎被上訴人竟持
    其簽名及印文遭偽造之借款申請書、借據、其他約定事項、
    約定書等主張丙○○於78年12月29日以系爭土地，供蔡競秀
    設定本金最高限額新台幣（下同）960萬元、存續期間78年
    12月29日至108年12月28日之抵押權登記，及丙○○與丁○
    ○均為蔡競秀向被上訴人借貸800萬元之連帶保證人，顯然
    不實，何況，蔡競秀於79年所為借款，期限二年，81年間均
    已還清，被上訴人同意再為借貸，即與上開78年間之保證責
    任無關，起訴請求(一)確認被上訴人與丙○○就系爭土地，以
    台北市士林地政事務所78年12月30日北投字第272920號收件
    設定之抵押權不存在；(二)被上訴人應塗銷上開抵押權設定登
    記；(三)確認被上訴人與丙○○、丁○○就蔡競秀向被上訴人
    所借800萬元債務之連帶保證法律關係不存在。遭原審駁回
    其訴，渠等提起上訴，嗣撤回關於上開(一)(二)部分之上訴，求
    為命(一)原判決關於駁回後開部分廢棄；(二)確認被上訴人與丙
    ○○、丁○○就債務人蔡競秀向被上訴人借貸800萬元債務
    之連帶保證法律關係不存在（撤回上訴部分已告確定）。
三、被上訴人則以：系爭土地抵押權設定及擔任連帶保證人係蔡
    競秀於78年12月29日邀同其好友丙○○、丁○○夫婦親至被
    上訴人處申貸，並於約定書、其他約定事項等相關文件上簽
    名蓋章，且經對保人員對保。依據其他約定事項已記明擔保
    金額為960萬元，依約定書第2條、第10條及第11條解釋，蔡
    競秀延期償還或分次借貸均屬丙○○、丁○○應負保證責任
    範圍內。蔡競秀嗣陸續於79、81、82、83、85年間向被上訴
    人多次借還款，並持丙○○、丁○○留存於約定書上之印鑑
    章前來辦理，蔡競秀於81年5月1日、12月30日先後借得250
    萬元、100萬元，即分別將5萬元、186萬元匯入丁○○於五
    股鄉農會帳戶，且借款申請書上連帶保證人均記載丁○○及
    丙○○，並加蓋二人之留存印章，足證二人確實知悉並授權
    蔡競秀繼續使用借款額度800萬元。縱謂其二人於第一次借
    款800萬元後，並非親自於借據上簽章，惟參之其二人明知
    其在約定書所用之印鑑章，係對被上訴人一切受（授）信往
    來之用，蔡競秀取得借款後復上述匯款予丁○○行為，足證
    丙○○及丁○○有授與代理權予蔡競秀。何況，其二人印章
    供蔡競秀使用長達6年11次之多，縱謂未授予代理權，仍應
    負表見代理之責任。再者，丁○○、丙○○相繼去世，依修
    正後民法規定，繼承人就被繼承人之債務，以因繼承所得遺
    產為限，負連帶責任。而丙○○名下並無任何財產，上訴人
    顯無受確認之實益等語答辯，聲明：上訴駁回。
四、按確認法律關係之訴，非原告有即受確認判決之法律上利益
    者，不得提起之，民事訴訟法第247條第1項前段定有明文。
    又民事訴訟法第247條所謂即受確認判決之法律上利益，係
    指因法律關係之存否不明確，致原告在私法上之地位有受侵
    害之危險，而此項危險得以對於被告之確認判決除去之者而
    言，故確認法律關係成立或不成立之訴，苟具備前開要件，
    即得謂有即受確認判決之法律上利益。本件上訴人主張丁○
    ○與丙○○未擔任訴外人蔡競秀向被上訴人借款之連帶保證
    人，連帶保證文件上之印文及簽名非真正，退步言，縱有連
    帶保證責任，蔡競秀亦已屆期清償債務完畢等情，為被上訴
    人所否認之，足見兩造就系爭連帶保證法律關係之存否尚有
    爭執。而系爭土地雖於94年9月買賣移轉第三人劉永基，劉
    永基業向被上訴人清償960萬元，請求塗銷抵押權，為兩造
    所不爭執，並有土地登記謄本、代償債務申請書可證（本審
    卷3第102-108頁），惟依被上訴人陳報截至99年1月26日止
    ，蔡競秀除積欠本金800萬元外，尚欠利息約812萬餘元、違
    約金156萬餘元，被上訴人主張劉永基提出之清償依序抵充
    費用、利息、本金，猶不足受償，雖其辯稱丙○○業於98年
    7月間死亡，依98年6月新修正之民法第1153條第1項「繼承
    人對於被繼承人之債務，以因繼承所得遺產為限，負連帶責
    任」規定，丙○○之繼承人就丙○○之債務，僅以丙○○名
    下之財產負清償責任，因丙○○名下已無財產，縱經確認丙
    ○○與被上訴人間之連帶保證法律關係不存在，亦無實益云
    云，惟丙○○於97年間無所得財產，死亡後，繼承人亦未申
    報遺產稅，固有稅務電子閘門財產所得調件明細表、財政部
    臺灣省北區國稅局新莊稽徵所99年1月7日函可稽（本審卷3
    第112、183頁），然該二者均屬稽徵單位提供之資料，丙○
    ○事實上還遺有財產，並非無可能，上訴人仍有提起本件訴
    訟之確認利益，合先敘明。
五、上訴人主張丙○○、丁○○從未同意擔任蔡競秀向被上訴人
    借款之抵押權義務人及連帶保證人，被上訴人所提設定抵押
    權及借貸相關文件均非其等簽章，且蔡競秀於79年間向被上
    訴人借貸800萬元，約定清償期限為2年，均已清償完畢，連
    帶保證責任亦已消滅，被上訴人嗣又貸予蔡競秀，難令丙○
    ○、丁○○負責等語，被上訴人則以前詞置辯，經查：
  (一)按數人負同一債務，明示對於債權人各負全部給付之責任者
    ，為連帶債務，無該項明示時，連帶債務之成立，以法律有
    規定者為限，民法第272條定有明文。是以連帶債務，必當
    事人間有明示或法律有規定，始能成立。
  (二)被上訴人稱78年12月29日蔡競秀邀同其好友丙○○、丁○○
    夫婦提供系爭土地設定抵押權及擔任連帶保證人，親至被上
    訴人處申貸，並於約定書、其他約定事項等相關文件上簽名
    蓋章，且經對保人員對保，只要在約定書上簽名，即就將來
    所生之借款負連帶保證責任云云，提出約定書、其他約定事
    項為證（原審卷1第38-40頁），證人即承辦系爭土地抵押權
    設定登記之代書邵豐田復證述丁○○確有到被上訴人處蓋章
    、對保，上訴人則否認之，姑不論上開文件是否確為上訴人
    親自為之，該「其他約定事項」乃系爭抵押權設定契約之附
    件，書面末端雖曾由丙○○以不動產抵押契約人兼連帶保證
    人，丁○○以連帶保證人名義簽名，惟「其他約定事項」內
    容並無任何連帶保證權利義務之文義，亦無最高限額連帶保
    證權利義務之約定（原審卷1第12、13頁），「約定書」則
    是一般概括規定，無從看出連帶保證範圍及時間，復為被上
    訴人所自承（本審卷1第161頁），則丙○○、丁○○縱須依
    上開文件就蔡競秀之借貸債務負保證責任，其範圍及時間殊
    難單憑其他約定事項及約定書內容認定之。
  (三)被上訴人雖辯稱：丙○○兼任最高限額抵押權義務人，保證
    範圍自與該抵押權擔保之債權相同云云。系爭土地固由丙○
    ○為債務人蔡競秀設定本金最高限額960萬元之抵押權予被
    上訴人，權利存續期間自78年12月29日至108年12月28日止
    ，為期30年，有土地登記謄本可憑（原審卷1第20、21頁）
    ，縱丙○○個人兼為最高限額抵押權義務人，惟依被上訴人
    自陳：約定書是為了79年1月間貸予800萬元所簽（本審卷3
    第183頁），而據蔡競秀於79年1月所為800萬元借款申請書
    ，載明借款期限二年，借款方式為定期擔保放款，還款辦法
    為到期一次還清，則能否因丙○○在其他約定事項併簽為連
    帶保證人，即認其亦有最高限額保證之意，誠屬可疑。
  (四)被上訴人另就丁○○部分稱：已口頭告知丁○○借款期限30
    年，最高貸放金額960萬元，且丁○○與丙○○為夫妻，丙
    ○○是抵押權義務人，從設定金額應可知道云云，上訴人就
    此否認之，且據被上訴人自陳：丁○○保證部分之期間是按
    約定書及各借據上之記載，保證金額因約定書並無記載，是
    以借據上為準等情（本審卷1第161頁背面、卷2第42頁背面
    ），而蔡競秀於79年1月所為800萬元借款，乃二年定期擔保
    放款，到期一次還清，則丁○○當時所能認知之保證責任應
    為該筆79年1月借貸債務。被上訴人既未能舉證證實丁○○
    曾受其或丙○○告知須負最高限額保證責任，所言尚難憑採
    。
  (五)退步言，縱認上開其他約定事項、約定書確為丁○○、丙○
    ○簽章，然上訴人主張簽約定書並不一定即有借款債務或連
    帶保證債務存在，必須實際發生借款時，還要簽本票或借據
    ，由連帶保證人本人在本票或借據上簽名或蓋章，才生連帶
    保證責任等語，被上訴人就連帶保證人除簽署約定書外，實
    際發生借貸時，借據上尚須有保證人之簽名或印文並不爭執
    ，僅辯稱：只要保證人親簽借據或其印文與約定書相符即可
    等情（本審卷1第161頁），即蔡競秀所為各次借款，其借據
    上仍須蓋用丁○○、丙○○與約定書相符之印文，或由其二
    人親自簽名，始生保證責任。查蔡競秀於79年1月借得800萬
    元後，又數度借還一部金額，已於81年4月以前全數清償完
    畢，有借款申請書可稽（本審卷2第87頁），復為被上訴人
    所不爭執，堪信為真。被上訴人雖主張蔡競秀嗣於81年5月1
    日、81年6月5日、81年7月30日、81年12月31日、82年10月6
    日再陸續借款250萬元、200萬元、150萬元、100萬元、550
    萬元（其間清償350萬元），合計借款800萬元，83年6月1日
    、85年5月27日二度到期申請轉期，該借款申請書或借據，
    依肉眼比對，均蓋有與78年約定書、79年借款申請書相符之
    丁○○、丙○○印文，81年5月1日借據並經其二人親自簽名
    云云，上訴人則否認之，據法務部調查局93年12月14日鑑定
    通知書已研判上開85年5月27日借款申請書、同年8月2日借
    據上丙○○印文與78年約定書印文不同，丁○○印文與78年
    其他約定事項、約定書有可能為同一印章所蓋，惟亦稱缺乏
    印章實物可資參對，難以深入研析確認，依現有資料僅能研
    提前揭「推斷性」意見供參（原審卷2第273頁），經本院再
    蒐集相關資料，更送內政部警政署刑事警察局鑑定結果，蔡
    競秀於81年5月1日至85年5月27日間所為借款申請書及借據
    上連帶保證人欄丙○○、丁○○字跡分別與78年其他約定事
    項、約定書、收據、79年1月借款申請書、臺灣士林地方法
    院檢察署88年度偵字第2218號88年11月16日、臺灣士林地方
    法院95年度訴字第502號95年5月4日丙○○、丁○○當庭簽
    名字跡不相符，印文部分則因仍缺乏印章實物及78-83年間
    所蓋印之無爭議印文，無法鑑定，有內政部警政署刑事警察
    局98年6月8日、10月29日函可憑（本審卷3第39-41、79-81
    頁），綜合上開鑑定意見，則81年5月以後之借款，既未經
    丙○○、丁○○在借據或借款申請書上簽名，丙○○印文又
    不符，復難依單方推論遽認確丁○○之印文相符，即與被上
    訴人所稱借據或借款申請書經保證人簽名或蓋用與約定書相
    同之印文一節尚有未合，被上訴人復無法證明丁○○或丙○
    ○就蔡競秀於81年5月至85年5月27日與被上訴人間之借貸債
    務曾明示同意擔任保證人，自難令其等負責。
  (六)被上訴人復辯稱：蔡競秀自79年1月首次借款後，數年內多
    次借還，丙○○、丁○○均未表示異議，其間81年5月1日蔡
    競秀借得250萬元時，同日即將5萬元匯入丁○○於五股鄉農
    會帳戶，200萬元匯予與其立約買受台北縣五股鄉○○○段
    成子寮小段76-132號土地之人林啟光，該買賣契約由丁○○
    簽名擔任見仲人；同年12月30日蔡競秀借得100萬元時，即
    將186萬元匯入丁○○於五股鄉農會帳戶，顯然知情且同意
    蔡競秀為借貸云云，固提出80年1月24日買賣契約書、匯款
    申請書為證（本審卷1第183、185、195頁），然據被上訴人
    所言，簽立約定書後，第三人持保證人約定書印章蓋於借據
    ，即認保證人同意作保，則保證人既於借貸實際發生時毋須
    出面，上訴人表示對於上開陸續借貸作保一節不知情，尚非
    無可能，自無從以其二人未出面異議，遽以推論同意保證。
    另上訴人雖不爭執受領二次匯款，惟否認知悉蔡競秀續為借
    貸，並稱蔡競秀匯款係為清償與丁○○間借貸債務等語，而
    蔡競秀於上開二次向被上訴人貸款金額與匯交丁○○金額差
    距分達二百餘萬元與一百餘萬元之多，亦難以此證明丁○○
    必然知悉蔡競秀再度向被上訴人借款，且上開土地買賣契約
    書固載林金火擔任買賣見仲人，惟出賣人蔡競秀與買受人林
    啟光間匯款原因諸多，被上訴人徒憑臆測之詞斷言丁○○確
    有同意擔任蔡競秀續為借貸之保證人，殊不足採。
六、綜上所述，上訴人請求確認被上訴人與丙○○、丁○○就債
    務人蔡競秀向被上訴人借貸800萬元債務之連帶保證法律關
    係不存在，應屬有據。上訴意旨指摘原判決此部分不當，求
    予廢棄改判，為有理由。爰由本院予以廢棄，改判如主文第
    2項所示。
七、本件法律關係已經明確，兩造其餘攻擊防禦方法，無礙本院
    判斷，不再一一論述，附此敘明。
八、據上論結，本件上訴為有理由，依民事訴訟法第450條、第
    78條，判決如主文。
中    華    民    國    99    年    9     月    14    日
                    民事第八庭
                        審判長法  官  黃熙嫣
                              法  官  林玲玉
                              法  官  陳玉完
正本係照原本作成。
如不服本判決，應於收受送達後20日內向本院提出上訴書狀，其
未表明上訴理由者，應於提出上訴後20日內向本院補提理由書狀
（均須按他造當事人之人數附繕本）上訴時應提出委任律師或具
有律師資格之人之委任狀；委任有律師資格者，另應附具律師資
格證書及釋明委任人與受任人有民事訴訟法第466條之1第1項但
書或第2項（詳附註）所定關係之釋明文書影本。
中    華    民    國    99    年    9     月    15    日
                              書記官  鎖瑞嶺
附註：
民事訴訟法第466條之1（第1項、第2項）：
對於第二審判決上訴，上訴人應委任律師為訴訟代理人。但上訴
人或其他法定代理人具有律師資格者，不在此限。
上訴人之配偶、三親等內之血親、二親等內之姻親，或上訴人為
法人、中央或地方機關時，其所屬專任人員具有律師資格並經法
院認為適當者，亦得為第三審訴訟代理人。

司法院資訊處製作；財團法人民間司法改革基金會備份。
